臺灣臺中地方法院民事判決　99年度訴字第2609號
原　　　告　高美珍
訴訟代理人　廖健智律師
複　代理人　簡汝誼律師
　　　　　　蘇文俊律師
被　　　告　張世昌
　　　　　　張木和
　　　　　　張林阿甘
　　　　　　張富龍
　　　　　　張富益
　　　　　　張富井
　　　　　　賴月美
上五人共同
訴訟代理人　張瑞坤
被　　　告　財政部國有財產局
法定代理人　張佩智
訴訟代理人　廖蘇隆
複　代理人　王國龍
　　　　　　廖女滿
上列當事人間請求確認通行權存在事件，本院於民國100年7月13
日言詞辯論終結，判決如下：
    主      文
確認原告對被告賴月美所有坐落臺中市○○區○○段第1096-24
地號土地，如附圖所示Ｌ部分、面積0.002196公頃及Ｋ部分、面
積0.004778公頃；對被告財政部國有財產局所有坐落同段第1125
-1地號土地，如附圖所示Ｎ部分、面積0.013744公頃及Ｍ部分、
面積0.004126公頃；對被告張林阿甘、張世昌、張木和、張富龍
、張富益、張富井等所共有坐落同段第1128地號土地，如附圖所
示Ｂ部分、面積0.000777公頃，及同段第1098地號土地如附圖所
示Ｇ部分、面積0.009580公頃及Ｈ部分、面積0.000442公頃之土
地有通行權存在。
訴訟費用由被告負擔。
    事實及理由
甲、程序方面
壹、按言詞辯論期日，當事人之一造不到場者，得依到場當事人
    之聲請，由其一造辯論而為判決，民事訴訟法第385條第1項
    前段定有明文。
貳、查本件被告經合法通知，而未於言詞辯論期日到場，有本院
    言詞辯論筆錄、報到單、送達證書等在卷可證；且核無民事
    訴訟法第386 條各款所列情形，爰依原告之聲請，由其一造
    辯論而為判決。
乙、實體方面
壹、原告起訴主張：
一、原告所有坐落臺中市○○區○○段第1125地號土地（原證1
    、土地登記第二類謄本），將興建房屋，然因與公路無適宜
    之連絡，為不通公路之袋地，必須利用被告賴月美所有坐落
    臺中市○○區○○段第1096-24地號土地，如附圖所示L部分
    、面積0.002196公頃及K 部分、面積0.004778公頃；被告財
    政部國有財產局所有坐落同段第1125-1地號土地，如前開附
    圖所示N部分、面積0.013744公頃及M部分、面積0.004126公
    頃；被告張林阿甘、張世昌、張木和、張富龍、張富益、張
    富井等所共有坐落同段第1128地號土地（原證2 、土地登記
    第二類謄本），如前開附圖所示B 部分、面積0.000777公頃
    ，及同段第1098地號土地如前開附圖所示G部分、面積0.009
    580公頃及H部分、面積0.000442公頃之土地，對外通行至台
    中市○區○○路。
二、原告所有前開土地與公路無適宜連絡致無法為通常使用，而
    被告所有前開土地為原告所有系爭土地之周圍地，依民法第
    787條第1項之規定，被告自有容忍原告通行之義務。然兩造
    經聲請調解仍無法達成協議（原證3 、本院台中簡易庭調解
    不成立證明書），原告爰依前開規定，請求確認對被告所有
    前開土地有通行權存在。
三、對被告抗辯之陳述：原告請求通行之前開土地，現況為道路
    ，並編為台中市○○區○○路65巷。
四、並聲明：（一）確認原告對被告賴月美所有坐落臺中市○○
    區○○段第1096-24地號土地，如附圖所示Ｌ部分、面積0.0
    02196 公頃及Ｋ部分、面積0.004778公頃；對被告財政部國
    有財產局所有坐落同段第1125-1地號土地，如前開附圖所示
    Ｎ部分、面積0.013744公頃及Ｍ部分、面積0.004126公頃；
    對被告張林阿甘、張世昌、張木和、張富龍、張富益、張富
    井等所共有坐落同段第1128地號土地，如前開附圖所示Ｂ部
    分、面積0.000777公頃，及同段第1098地號土地如前開附圖
    所示Ｇ部分、面積0.009580公頃及Ｈ部分、面積0.000442公
    頃之土地有通行權存在。（二）訴訟費用由被告等負擔。
貳、被告方面
一、被告張林阿甘、張富龍、張富益、張富井、賴月美、張木和
    均以：
（一）原告欲通行被告所有系爭土地，應以公告現值之價格向被
      告購買系爭土地之一半等語，資為抗辯。
（二）並聲明：1、原告之訴駁回。2、訴訟費用由原告負擔。
二、被告張世昌以：
（一）原告所有系爭土地係向財政部國有財產局購買，原告如欲
      通行，可通行財政部國有財產局管理之第1125-1號土地。
（二）原告欲通行被告所有系爭土地，應以公告現值之價格向被
      告購買系爭土地之一半等語，資為抗辯。
（三）並聲明：1、原告之訴駁回。2、訴訟費用由原告負擔。
三、被告財政部國有財產局則以：
（一）現場已為既成巷道之道路，並無確認通行權之必要。且如
      非既成巷道，且符合袋地之要件，原告可向被告國有財產
      局聲請通行，被告國有財產局會依法准予通行等語，資為
      抗辯。
（二）並聲明：1、原告之訴駁回。2、訴訟費用由原告負擔。
參、得心證之理由
一、按確認法律關係成立或不成立之訴，非原告有即受確認判決
    之法律上利益者，不得提起之。民事訴訟法第247條第1項前
    段定有明文。又所謂即受確認判決之法律上利益，係指法律
    關係之存否不明確，原告主觀上認其在法律上之地位有不安
    之狀態存在，且此種不安之狀態，能以確認判決將之除去者
    而言（最高法院52年度台上字第1240號判例參照）。查本件
    原告主張其所有系爭坐落臺中市○○區○○段第1125地號土
    地為袋地，無適宜之通路，必須通行隔鄰即被告所有系爭土
    地，方能與外界聯絡；而被告或對原告所有系爭土地是否屬
    袋地，或對原告應否價購始得通行有爭執，故原告得否通行
    被告所有系爭土地，處於不明確之狀態，致原告於私法上之
    地位有受侵害之危險，且此項危險得以對被告之確認判決予
    以除去，是原告提起本件確認訴訟，顯有即受確認判決之法
    律上利益，應可認定。
二、次按土地因與公路無適宜之聯絡，致不能為通常使用時，除
    因土地所有人之任意行為所生者外，土地所有人得通行周圍
    地以至公路；前項情形，有通行權人應於通行之必要範圍內
    ，擇其周圍地損害最少之處所及方法為之，民法第787條第1
    、2項定有明文。查：
（一）坐落臺中市○○區○○段第1125地號土地，為原告所有；
      而坐落臺中市○○區○○段第1096-24 地號土地為被告賴
      月美所有；坐落同段第1125-1地號土地為國有土地，被告
      財政部國有財產局為管理機關；坐落同段第1128地號土地
      及同段第1098地號土地為被告張林阿甘、張世昌、張木和
      、張富龍、張富益、張富井等所共有；但前開第1128地號
      土地於本件起訴後，因買賣致目前之所有權人為本件被告
      張世昌與訴外人陳洋裕、林佳美、三商美邦人壽保險股份
      有限公司；前開第1098地號土地於本件起訴後，因買賣致
      目前之所有權人為本件被告張林阿甘、張世昌與訴外人蕭
      海清、林佳美。與系爭第1125地號土地之東側蓋有門牌為
      台中市○○○路○段116之26巷52弄30號之建物，無法供系
      爭土地通行；西側為同段第1125之7 地號土地，目前為空
      地雜草叢生，非兩造所有；北側為約5 米寬之柏油路面道
      路，往東可通行至福雅路，往西可通行至福康路；南側亦
      蓋有建物，無法供系爭土地通行；及如附圖所示L 部分、
      面積0.002196公頃，K部分、面積0.004778公頃，N部分、
      面積0.013744公頃，M部分、面積0.004126公頃，B部分、
      面積0.000777公頃，G部分、面積0.009580公頃，H部分、
      面積0.000442公頃之土地，均屬前開柏油路面道路等事實
      ，為兩造所不爭，並有土地登記第二類謄本、本院 民 國
      100 年3月3日勘驗測量筆錄等在卷可證，自堪信為真實。
      則原告所有系爭土地，除使用周圍鄰地外，則無法與公路
      有適宜之聯絡，且將致不能為通常使用之事實，應可認定
      。故原告主張其所有系爭土地係屬袋地，其對周圍地有通
      行權，即屬有據。
（二）如附圖所示L部分、面積0.002196公頃，K部分、面積0.00
      4778公頃，N部分、面積0.013744公頃，M部分、面積0.00
      4126公頃，B部分、面積0.000777公頃，G部分、面積0.00
      9580公頃，H部分、面積0.000442公頃之土地 ，均屬前開
      北側為約5 米寬之柏油路面道路，往東可通行至福雅路，
      往西可通行至福康路，亦如前述；而往東通行聯絡福雅路
      所使用之鄰地面積較少，亦有前開附圖可憑。則原告所有
      系爭土地，利用此現成柏油路面道路即被告所有系爭如附
      圖所示L、K、N、M、B、G、H 等部分土地（即原告所主張
      之通行方案）對外聯絡通行，自屬周圍地損害最少之處所
      及方法，亦可認定。
三、至有通行權人，於必要時得開設道路；但如致通行地損害過
    鉅者，通行地所有人得請求有通行權人以相當之價額購買通
    行地及因此形成之畸零地，民法第788 條固有規定。然原告
    利用前開現成柏油路面道路即被告所有系爭如附圖所示土地
    通行，並未致通行地損害過鉅，則被告抗辯原告欲通行系爭
    土地，應以公告現值之價格向被告購買系爭土地之一半云云
    ，自不可取。惟被告得依民法第788條第1項之規定，請求原
    告支付償金，因被告未提起反訴或抗辯，則非本院所得審究
    ，附此敘明。
四、綜上所述，原告所有系爭土地與公路無適宜之連絡，致不能
    為通常使用，原告自得通行周圍地即被告所有系爭土地以至
    公路，且因如附圖所示L、K、N、M、B、G、H 等部分土地，
    係現成柏油路面道路，往東通行連絡福雅路所使用之面積較
    少，亦即屬原告通行周圍地損害最少之處所及方法，故原告
    請求確認對被告所有前開土地有通行權存在，為有理由，本
    院爰判決如主文第1項所示。
五、訴訟費用之依據：民事訴訟法第78條、第85條第1項但書。
中    華    民    國   100    年    7     月    27    日
                  民事第二庭  法  官  陳卿和
正本係照原本作成。
如對本判決上訴，須於判決送達後20日內向本院提出上訴狀。如
委任律師提起上訴者，應一併繳納上訴審裁判費。
中    華    民    國   100    年    7     月    27    日
                              書記官  司立文